【裁判字號】    90,上訴,1475
【裁判日期】    900926
【裁判案由】    誣告
【裁判全文】
臺灣高等法院臺中分院刑事判決              民國九十年度上訴字第一四七五號
    上  訴  人
    即  被  告  丙○○
                乙○○
右上訴人等因誣告案件，不服臺灣台中地方法院中華民國九十年五月三十一日第一審
判決 (民國九十年度訴字第二九二號，起訴案號：臺灣台中地方法院檢察署民國八十
八年度偵續字第二五○號)，提起上訴，本院判決如左：
    主     文
上訴駁回。
    事     實
一、緣丙○○、乙○○與甲○○、賴炳榮四人為兄弟關係，且均為賴文記祭祀公業派
    下員，於民國（下同）八十四年六月十五日協議共同出資購買該公業欲標售坐落
    臺中縣龍井鄉○○段三○三地號之農地（以下簡稱系爭土地），並推由賴炳榮出
    名參與投標。後於同年六月三十日投標當日，賴炳榮知悉甲○○之三媳婦林瓊花
    欲參與競標，遂徵得乙○○、丙○○、甲○○之同意，改由林瓊花取代甲○○之
    部分後，由賴炳榮與林瓊花共同具名參與投標，當日由丙○○、乙○○、賴炳榮
    、林瓊花各先繳付保證金新台幣（下同）五十萬元後，由賴炳榮與林瓊花二人共
    同得標，得標後丙○○、乙○○二人分別如數交付各自應分擔之購地尾款一百零
    五萬一千元給賴炳榮，由賴炳榮向該祭祀公業管理人賴光前繳付。詎丙○○、乙○○因事後反悔，不願共同出資購買前揭土地，二人均明知林瓊花和賴炳榮共同
    具名投標，乃出於渠等與甲○○、林瓊花、賴炳榮等人協議之結果，與該公業之
    「投標須知」之內容並無關聯，竟共同意圖使甲○○受偽造文書罪之刑事處分，
    於八十七年八日二十一日，在台灣台中地方法院檢察署八十七年偵字第一六○七
    五號甲○○告訴丙○○、乙○○妨害名譽案件一案之刑事答辯狀內，丙○○、乙○○共同具狀向有偵查犯罪權限之該署檢察官告發誣告指稱：甲○○利用其掌控
    標售公業不動產業務之便，基於偽造文書之意，將標售須知內之投標資格「限承
    租佃農、配偶及有自耕能力之派下員（含子孫）」之規定，變造成使甲○○之三
    媳林瓊花、長媳賴趙阿屏具有資格，方能在八十四年六月三十日之標售中分別標
    得系爭土地及臺中縣龍井鄉○○段三○三之二地號之農地。
二、案經甲○○訴由臺灣臺中地方法院檢察署檢察官偵查起訴。
    理  由
一、訊據上訴人即被告丙○○、乙○○固坦承曾於八十四年六月十五日與告訴人甲○○及證人賴炳榮協議共同出資購買賴文記祭祀公業欲標售坐落臺中縣龍井鄉○○
    段三○三地號之農地，並推由賴炳榮出名參與投標等情，惟均堅決否認有何誣告
    之犯行，咸辯稱：伊等並未於八十四年六月三十日同意由林瓊花取代告訴人甲○○之部分而競標，林瓊花與賴趙阿屏二人均非該祭祀公業之派下員子孫，不符合
    投摽資格，投標當日伊等在場，發現竟由賴炳榮及林瓊花所具名之標單得標，當
    場即對主持標售之告訴人甲○○提出異議，但未獲置理云云。然查：
（一）被告二人雖辯稱：伊等並未於八十四年六月三十日同意由林瓊花取代告訴人甲○○之部分而競標，伊等不知為何林瓊花會突然出現而與賴炳榮共同具名投標
      云云。惟查：前開合購系爭土地之事實，迭據告訴人甲○○於偵審中指述甚詳
      ，且為被告二人所自承，並據告訴人提出合資標購土地協議書、土地登記簿謄
      本等為證，足見被告二人與告訴人及證人賴炳榮當初確實欲共同出資購買系爭
      土地一情，堪認為真實。至被告二人雖稱：未曾與林瓊花協議，由林瓊花取代
      甲○○該部分與伊等及賴炳榮共同標售系爭土地，然查：證人林瓊花於原審法
      院八十六年度訴字第五八○號證人賴炳榮告訴被告乙○○誣告背信一案審理中
      ，及同院審理時均到庭證稱：八十四年六月三十日賴炳榮、丙○○、乙○○一
      起到伊住處，叫伊不要自己標，伊公公即甲○○的分讓給伊；伊同意，但堅持
      要具名，在場之乙○○、丙○○均沒有意見，當日上午九點多在伊家將標單寫
      好後至十點多伊才去上班，寫標單時伊等四人（指賴炳榮、丙○○、乙○○與
      林瓊花）均在場，原本伊於當天八點多前去領取標單，當時並未告知告訴人伊
      要標哪筆土地，出來時遇到賴炳榮，賴炳榮知悉伊欲投標該筆土地，就叫伊不
      要標，後來賴炳榮先將該事告知告訴人，告訴人稱要將所有的那一份給伊標，
      但伊說要伊具名，告訴人說只要被告二人及賴炳榮同意即可，講完後告訴人就
      去辦公室（祭祀公業辦公處），之後賴炳榮再告知被告二人伊要標，賴炳榮及
      被告二人到伊家，說伊公公（即甲○○）也有一份大家共同標，但伊堅持要出
   名，不然要自己出名去標，賴炳榮、乙○○、丙○○均有同意伊出名參與投標
      各等語。（見本院八十九年度上更一字第一九一號刑事判決書及原審法院九十
      年五月七日審理筆錄）；互核與證人賴炳榮於原審法院審理時證稱：八十四年
      六月三十日當日伊尚未去拿標單，在辦公室門口遇到林瓊花去拿標單，伊當時
      問林瓊花拿標單要做什麼，林瓊花說想要標系爭土地，伊告訴林瓊花都是自己
      人不要競標，不然甲○○的那份給他標，但林瓊花說要出名。當日是在林瓊花
      家寫標單，原本伊要與被告二人、甲○○合標系爭土地時，因兄弟感情很好，
      互相信任，所以本來是約定只要寫伊的名字，但因林瓊花要以自己的名字標，
      所以才以伊與林瓊花的名字去標（見同院九十年五月七日審理筆錄）各等語相
      符，此外，並有合資標購土地協議書、標售投標單、土地登記簿謄本及證人賴
      炳榮寄予被告丙○○請求協同辦理移轉登記存證信函等附卷可憑，足見被告二
      人當時確與林瓊花協議，由林瓊花取代甲○○該部份，與渠等共同去標售該土
      地。
（二）另被告二人另又辯稱：林瓊花與賴趙阿屏二人均非該祭祀公業之派下員子孫，
      不符合投摽資格，投標當日伊等在場，發現竟由賴炳榮及林瓊花所具名之標單
      得標，當場即對主持標售之告訴人甲○○提出異議，但未獲置理云云。惟查：
      證人賴炳榮於同院審理時陳稱：當日開標完後，在場的人都沒有什麼異議，在
      標完之後，大家把錢交出去一星期後（即所有的價金都交清），被告丙○○才
      告訴伊要將錢要回來，被告丙○○之所以會這麼說，是因為丙○○是系爭土地
      承租人，反正沒買也是伊在用，買了反而對他不利（見同院九十年五月七日審
      理筆錄）等語；證人即賴文記祭祀公業之管理人賴光前，投標當日亦在現場參
      與主持投開標，於偵查中亦證稱：對於賴炳榮、林瓊花之得標，現場並無人異
      議，丙○○與乙○○當時亦未質疑標單有瑕疵等語，核與另一在場之證人賴瑞
      海於偵查中之陳述相同（見偵查卷第二百六十二頁）。且投標結果被告二人與
      賴炳榮所得買受上開土地之份量亦與原先其兄弟協議內容相符，對其等並無不
      利。投標後，被告二人亦依投標規定於同年七月五日給付餘款一百零五萬元一
      千元，此為被告二人所自承，並有標單上之賴光前簽收字據可證。且若如被告
      二人所言當場有提出異議，則大可逕將押標金取回，然卻於事後仍繼續繳交尾
      款核與常情未符。另徵諸被告乙○○於台灣台中地方法院檢察署八十五年度偵
      字第三七九號告訴證人賴炳榮背信一案之偵查中，檢察官訊之被告乙○○：「
      你告本案之目的是什麼？」被告乙○○自承：「因祭祀公業很複雜，所以我不
      想將土地過戶我名字，還我錢就好，因過戶後訴訟很多。」等語，有八十五年
      二月十五日訊問筆錄附於該案卷內及該案不起訴處分書、同院八十六年訴字第
      五八○號刑事判決及本院八十九年度上更一字第一九一號刑事判決各乙份在卷
      可憑，足見被告二人於當日標售完畢後，並未當場就證人林瓊花及案外人賴趙
      阿屏之參與標售之資格表示異議；又依前開標售須知所示，上揭祭祀公業就本
      案土地之標售雖定有投標資格限於有自耕能力之派下員（含子孫），惟該規定
      並非強制規定，且該規定之子孫亦未將女性子孫排除在外，又該標售須知第十
      四項規定亦明定，若對該標售須知有疑義，應由該祭祀公業解釋，有八十四年
      六月二十五日之標售須知在卷可憑，則林瓊花、賴趙阿屏是否具有投標資格，
      更非由告訴人甲○○一人所能決定。綜上所述，足徵被告二人於八十七年八日
      二十一日，在台灣台中地方法院檢察署八十七年偵字第一六○七五號甲○○告
      訴丙○○、乙○○妨害名譽案件一案之刑事答辯狀內，向有偵查犯罪權限之該
      署檢察官告發指稱：甲○○利用其掌控標售公業不動產業務之便，基於偽造文
      書之意，將標售須知內之投標資格「限承租佃農、配偶及有自耕能力之派下員
      （含子孫）」之規定，變造成使甲○○之三媳林瓊花、長媳賴趙阿屏具有資格
      ，方能在八十四年六月三十日之標售中分別標得系爭土地及臺中縣龍井鄉○○
      段三○三之二地號之農地之不實事項，欲使告訴人受刑事處分，渠等有誣告之
      意甚明，其等上開所辯無非卸責之詞，不足採信，事證明確，被告等犯行洵堪
      認定，應予依法論科。
二、核上訴人即被告丙○○、乙○○所為，均係犯刑法第一百六十九條第一項之誣告
    罪。被告二人間，有犯意聯絡，行為分擔，均為共同正犯。原判決因依刑法第二
    十八條、第一百六十九條第一項。爰審酌被告二人與告訴人為兄弟關係，被告二
    人因前揭土地案件紛爭，與告訴人甲○○間互控之案件高達十餘件之多，有被告
    二人於八十七年八月二十一日具狀所檢附之賴文記祭祀公業派下子孫相告一覽表
    附於偵查卷內可參，被告與告訴人間為解決因系爭土地所生之紛爭而訴諸法律途
    徑，本為無可厚非之事，然於循求解決之際，竟虛構事實而誣告他人，顯對紛爭
    無釐清之助，反致生彼此間之怨隙，且徒然花費訴訟資源，暨渠等犯罪之動機、
    目的、手段、所生危害及犯罪後之態度等一切情狀，各量處有期徒刑陸月，以示
    懲儆。認事用法、量刑均無不當，上訴意旨，仍執陳詞，指摘原判決不當，非有
    理由，應予駁回。
三、據上論斷，應依刑事訴訟法第三百六十八條，判決如主文。
本案經檢察官丁○○到庭執行職務。
中      華      民      國      九十    年      九      月      二十六  日
                                臺灣高等法院臺中分院刑事第六庭
                                      審判長法  官  李  文  雄
                                            法  官  邱  顯  祥
                                            法  官  陳  嘉  雄
右正本證明與原本無異。
如不服本判決應於收受送達後十日內向本院提出上訴書狀，其未敘述上訴之理由者並
得於提起上訴後十日內向本院補提理由書（均須按他造當事人之人數附繕本）。
                                      書記官  王  麗 英
中      華      民      國      九十    年      九      月      二十八  日
                                                                        Ａ


司法院資訊處製作；財團法人民間司法改革基金會備份。
